臺灣高等法院臺中分院刑事判決　　　　　　　 九十一年度上易字第一四五號
　　上　訴　人　臺灣台中地方法院檢察署檢察官
　　被　　　告　丙○○
　　選任辯護人　曾耀聰
　　被　　　告　乙○○
　　選任辯護人　洪武明
右上訴人因被告等偽造文書案件，不服臺灣台中地方法院八十九年度易字第三九六五
號中華民國九十一年四月二十三日第一審判決（起訴案號：臺灣台中地方法院檢察署
八十九年度偵續二字第四號），提起上訴，本院判決如左：
    主      文
原判決撤銷。
丙○○共同行使從事業務之人，明知為不實之事項，而登載於其業務上作成之文書，
足以生損害於他人，處拘役參拾日，如易科罰金以參佰元折算壹日。
乙○○共同行使從事業務之人，明知為不實之事項，而登載於其業務上作成之文書，
足以生損害於他人，處拘役參拾日，如易科罰金以參佰元折算壹日。緩刑貳年。
    事      實
一、丙○○係丁○○之胞兄，於民國（下同）八十五年間擔任台中縣烏日鄉農會（下
    稱烏日鄉農會）之祕書，乙○○則為該農會徵信專員兼送達代收人（公訴人誤為
    訴訟代理人），承辦訴訟事務，均為從事業務之人。緣丙○○因於七十九年十二
    月三十一日及八十二年四月十七日，擅自以丁○○所有坐落台中縣烏日鄉○○段
    ０七三０地號土地為擔保，設定抵押權予烏日鄉農會，先後共向烏日鄉農會貸得
    新台幣（下同）一千二百萬元（另案由原審法院審理中）。嗣因丙○○利息繳納
    不正常，烏日鄉農會為確保債權，乃決定對丁○○及其他債務人，聲請法院核發
    支付命令，詎乙○○於為該農會撰寫民事支付命令聲請狀時，明知丁○○之住所
    為台中縣烏日鄉○○村○○街八十七巷三十四號，並非台中縣烏日鄉○○街一九
    三號，竟在丙○○之指示下，與丙○○共同基於業務上文書登載不實之犯意之聯
    絡，於八十五年十月七日由乙○○在其業務上作成之民事支付命令聲請狀上，故
    意將丁○○之居住所記載為台中縣烏日鄉○○街一九三號（即債權人烏日鄉農會
    之地址），然後輾轉經由丙○○及不知情之烏日鄉農會理事長林金田（業經檢察
    官不起訴處分確定在案）核章後，持向臺灣台中地方法院聲請對丁○○等人核發
    支付命令，臺灣台中地方法院於核發八十五年度促字第三五０二四號支付命令時
    ，亦將丁○○之居住所記載為台中縣烏日鄉○○街一九三號，使該支付命令無法
    合法送達予告訴人，因而無法確定，足以生損害於烏日鄉農會。
二、案經丁○○訴由臺灣台中地方法院檢察署檢察官偵查起訴。
    理      由
一、訊據被告丙○○坦承於前開時間有以告訴人丁○○所有之上開土地設定抵押權予
    烏日鄉農會而共向該農會借貸一千二百萬元及嗣該農會聲請臺灣台中地方法院核
    發支付命令時有將告訴人之居住所記載為台中縣烏日鄉○○街一九三號等事實不
    諱，惟矢口否認有行使業務上文書登載不實之犯行，辯稱：當時伊僅對被告乙○○說告訴人怕他太太知道，並未要被告乙○○將告訴人之居住所記載為台中縣烏
    日鄉○○街一九三號云云。惟查右開犯罪事實業據被告乙○○自白：「我寫支付
    命令聲請狀時，將告訴人之居住所記載為台中縣烏日鄉○○街一九三號，該地址
    係烏日鄉農會之地址，是被告丙○○要我這樣寫的，因我催收了好幾次，都沒有
    來繳息，被告丙○○對我說告訴人怕他太太知道，地址要寫農會之地址，收了以
    後他會轉交給告訴人」「我只是負責撰狀，我是基於長官（指被告丙○○）之指
    示辦理的」等情不諱，核與告訴人指訴之情節相符，並有被告乙○○所撰寫之民
    事支付命令聲請狀及臺灣台中地方法院八十五年度促字第三五０二四號支付命令
    等影本各一份附卷可稽。次查案發當時告訴人之住所為台中縣烏日鄉○○村○○
    街八十七巷三四號，並非與烏日鄉農會同址之台中縣烏日鄉○○街一九三號，亦
    有告訴人之戶口名簿一件在卷可按。參以被告乙○○於案發時僅為烏日鄉農會負
    責催收之主辦人員，而被告丙○○則為該農會之祕書，且本件支付命令之聲請，
    被告丙○○與告訴人同列為債務人，其送達地亦記載烏日鄉農會之會址，並所聲
    請之金額高達六百萬元，若謂被告乙○○於聲請前未與當時為其長官之被告丙○○商議，則顯與經驗法則不符，自應以被告乙○○之供述較為可採；另本件支付
    命令之聲請，於向臺灣台中地方法院提出遞狀前，被告乙○○曾循內部簽文流程
    ，經送農會主任、信用部主任、祕書、總幹事層層簽核後，始向臺灣台中地方法
    院提出，而被告丙○○時任烏日鄉農會之祕書，亦有在書狀上用印表示同意，亦
    有原審法院向烏日鄉農會調取之上開支付命令聲請狀一件在卷可證（見原審卷第
    二九頁至第三０頁），足見被告丙○○對於被告乙○○撰狀向原審法院聲請核發
    支付命令時，未據實填載告訴人之送達地址，而予以填載與烏日鄉農會相同之地
    址等事實，被告丙○○應屬事先知情無疑。第查被告等二人將上開支付命令聲請
    狀之告訴人地址記載為台中縣烏日鄉○○街一九三號，且嗣由被告丙○○代收上
    開臺灣台中地方法院所核發之支付命令（未轉交予告訴人），有使該支付命令無
    法合法送達予告訴人，致使該支付命令無法確定，自足生損害於烏日鄉農會。綜
    上所述，足證被告丙○○上開所辯顯係飾卸之詞，不足採信。是罪證明確，被告
    等二人之犯行均堪以認定。
二、核被告等二人所為係犯刑法第二百十六條、第二百十五條之行使業務上文書登載
    不實罪。其業務上文書登載不實後，持以行使，已為行使之高度行為吸收，不另
    論罪。至被告等二人間具有犯意聯絡及行為分擔，均為共同正犯。又此部分起訴
    書雖漏未記載起訴法條，但事實欄已敘及，顯在起訴範圍之內，自應併予審判。
    原審未詳予審究，僅就與此部分具有裁判上一罪關係之使公務員登載不實罪部分
    判決，漏未就此部分判決，容有違誤。檢察官上訴意旨指摘原判決未予以變更起
    訴法條判決不當，雖無理由，但指摘原判決未就此部分判決不當，則非無理由，
    應由本院將原判決予以撤銷改判（撤銷之效力及於使公務員登載不實罪部分）。
    爰審酌被告等二人犯罪之動機、目地、手段、所生危害及犯後態度等一切情狀，
    分別量處如主文第二項、第三項所示之刑，並均諭知易科罰金之折算標準。復查
    被告乙○○未曾受過有期徒刑以上刑之宣告，有台灣高等法院被告全國前案紀錄
    表足按，其此次係因奉被告丙○○之指示而為上開犯罪，且犯後坦承犯罪，足見
    其犯後具有悔意，其經此教訓，應知警惕，並無再犯之虞，本院認其上開所宣告
    之刑，以暫不執行為適當，故併予宣告緩刑二年，以勵自新。
三、公訴意旨另以：被告等二人在上開支付命令聲請狀上，故意將告訴人地址記載為
    台中縣烏日鄉○○街一九三號後，由被告乙○○持向臺灣台中地方法院聲請核發
    支付命令，致使臺灣台中地方法院不知情之承辦法官將該不實之告訴人地址記載
    於支付命令上，而該應送達於告訴人之支付命令亦依址送達烏日鄉農會，因認被
    告等二人此部分亦涉有刑法第二百十四條使公務員登載不實之罪嫌云云。按犯罪
    事實應依證據認定之，無證據不得推定其犯罪事實，刑事訴訟法第一百五十四條
    定有明文。又刑法第二百十四條所謂使公務員登載不實事項於公文書罪，須一經
    他人之聲明或申報，公務員即有登載之義務，並依其所為之聲明或申報予以登載
    ，而屬不實之事項者，始足構成，若其所為聲明或申報，公務員尚須為實質之審
    查，以判斷其真實與否，始得為一定之記載者，即非本罪所稱之使公務員登載不
    實（最高法院七十三年台上字第一七一０號判例參照）。經查支付命令之聲請，
    依民事訴訟法五百十二條規定，法院固應不訊問債務人就支付命令之聲請為裁定
    ；惟同法第五百十條規定，支付命令之聲請，專屬債務人為被告時，依第一條、
    第二條及第六條之規定定有管轄權之法院管轄；是督促程序專屬於債務人為被告
    時，其住所地、事務所、營業所在地之法院管轄，非可因當事人間之合意變更或
    法院之意思而得改變。又支付命令之聲請，不合於第五百零八條至第五百十一條
    之規定，法院應以裁定駁回之，亦為同法第五百十三條所明定，亦即如不合於民
    事訴訟法第五百十條所定專屬管轄之規定時，法院應即駁回債權人之請求；而管
    轄為訴訟要件之一，乃屬法院應依職權調查之事項，如有違背，並為再審之原因
    ；法院於收受支付命令之請求時，即應依職權審查該事件是否有管轄權，如有違
    背專屬管轄，即逕依民事訴訟法第五百十三條之規定以裁定駁回債權人之聲請；
    即債權人於支付命令之聲請狀上所記載之債務人應受送達地即住所之記載，事涉
    督促程序管轄權之有無，自為法院應依職權調查之事項，並非一經債權人之聲明
    ，法院即有依其所為之聲明，而為登載之義務。準此被告等二人縱於上開支付命
    令聲請狀上故意將告訴人之居住所記載為台中縣烏日鄉○○街一九三號，然後再
    持以向臺灣台中地方法院聲請核發支付命令，惟因關於債務人之住所地，事涉管
    轄，為屬法院應依職權調查之事項，並非一經被告之聲明或申報，法院即有登載
    之義務，揆諸首開說明，本件即與刑法第二百十四條使公務員登載不實罪之構成
    要件不符，尚難以使公務員登載不實罪相繩。惟因此部分與前開科刑部分係屬具
    有牽連關係之裁判上一罪，故不另為無罪之諭知，併此敘明。
四、又關於刑法第四十一條易科罰金之規定，業經總統於九十年一月十日公布修正為
    凡犯最重本刑為五年以下有期徒刑之罪，而受六月以下有期徒刑或拘役之宣告，
    因身體、教育、職業、家庭之關係或其他正當理由，執行顯有困難者，得以一元
    以上三元以下折算一日易科罰金，並自同年月十二日起生效，比較新舊法律，以
    修正後之規定對被告較為有利，自應適用修正後刑法第四十一條第一項前段之規
    定，亦附此說明。
五、據上論結，應依刑事訴訟法第三百六十九條第一項前段、第三百六十四條、第二
    百九十九條第一項前段、刑法第二十八條、第二百十六條、第二百十五條、第二
    條第一項前段、第四十一條第一項前段、第七十四條第一項、罰金罰鍰提高標準
    條例第一條前段、第二條，判決如主文。
本案經檢察官甲○○到庭執行職務。
中      華      民      國      九十一  年      七      月      九      日
                                臺灣高等法院臺中分院刑事第八庭
                                      審判長法  官  羅  得  村
                                            法　官　陳　毓　秀
                                            法　官　劉　榮　服
右正本證明與原本無異。
不得上訴。
                                            書記官  陳　俞　豪
中      華      民      國      九十一  年      七      月      十      日
                                                                        Ａ
